行　政　法　院　判　決　　　　　　　　　　　　　八十八年度判字第三九一七號
　　原　　　　　　　告　丁○○.
　　　　　　　　　　　　丙○○.
　　　　　　　　　　　　己○○.
　　　　　　　　　　　　壬○○.
　　　　　　　　　　　　乙○○.
　　　　　　　　　　　　甲○○.
　　　　　　　　　　　　辛○○.
　　　　　　　　　　　　庚○○.
　　兼右八人訴訟代理人　戊○○.
　　被　　　告　財政部臺灣省中區國稅局
右當事人間因有關稅捐事務事件，原告不服行政院中華民國八十七年九月十六日台八
十七訴字第四五二七七號再訴願決定，提起行政訴訟。本院判決如左︰
　　主  文
原告之訴駁回。
　　事  實
緣原告之被繼承人王有川於民國七十九年九月十九日死亡，由原告等共同繼承，並由
原告丁○○○代表全體繼承人於七十九年十一月二十八日向台中市稅捐稽徵處申報遺
產稅，經該處核定遺產總額新台幣（下同）三六、五五六、四一○元，遺產淨額二六
、九七八、六八七元，發單課徵遺產稅七、五○三、三○一元，繳納期限至八十一年
五月六日。原告丁○○○不服，向被告（承受台中市稅捐稽徵處國稅稽徵業務）申經
復查結果，准予減列遺產淨額三、四七六、○○○元，變更核定遺產淨額為二三、五
○二、六八七元。原告丁○○○仍不服，向財政部提起訴願，亦遭駁回，訴經行政院
台八十三訴字第二八六一二號再訴願決定將原決定及原處分關於台中市○○區○○段
一一五○之一地號遺產土地部分均撤銷，由被告另為適法之處分。旋原告丁○○○於
八十三年八月二十日撤回本案復查之申請。原告等（丁○○○除外）就丁○○○撤回
部分，向被告申請復查，被告以八十三年九月二十七日中區國稅法字第八三○六二六
三○號復函，略以原告丁○○○申請撤回復查之申請，業經該局准予備查有案，本案
已告確定等語。訴經財政部訴願決定將原處分撤銷，責由被告依法作成復查決定。案
經被告駁回其復查之申請，向財政部提起訴願，經遭駁回，訴經行政院台八十七訴字
第二三七七七號再訴願決定將原決定及原處分均撤銷，由被告另為適法之處分。嗣被
告依職權查明被繼承人遺產土地中坐落台中市南區○○○○段十六之二五、十六之二
六及十六之二七地號土地係都市○○道路用地，乃予增列公共設施道路用地扣除額二
、五七五、四○○元，變更核定遺產淨額為一三、四○五、六一七元，應納遺產稅二
、八○九、○八五元。其間被告分別發單課徵原告等本稅及行政救濟加計利息，而原
告等分別於八十二年八月二十日、八十三年十月十五日及八十四年七月十五日繳納本
稅及行政救濟加計利息三、一○一、一五六元及三○五、七四六元、七六四、一九八
元及一五二、九二三元暨三八二、○九九元及一○○、四○一元，合計繳納本稅四、
二四七、四五三元及行政救濟加計利息五五九、○七○元。被告將原告等已納之本稅
四、二四七、四五三元扣除應納之本稅二、八○九、○八五元，計本稅應退還一、四
三八、三六八元，另行政救濟加計利息部分，以應納稅額二、○八九、○八五元自該
項補繳稅款原應繳納期間八十一年五月六日屆滿之次日起，至八十二年七月十六日作
成復查決定書之日止，依郵政儲金匯業局之一年期定期存款利率，計算行政救濟加計
利息為二七二、一六九元，原告等已納行政救濟加計利息五五九、○七○元扣除應納
加計利息計二七二、一六九元，核計其應退行政救濟加計利息計二八、六九○元，連
同應退本稅一、四三八、三六八元依行為時稅捐稽徵法第三十八條規定按退稅額，依
繳納稅款之日郵政儲金匯業局之一年期定期存款利率按日加計利息後，填發國庫支票
計二、○○七、○○九元一併退還。原告等不服，就行政救濟加計利息二七二、一六
九元部分，申經復查結果，未獲變更，提起訴願、再訴願，遞遭決定駁回，遂提起行
政訴訟。茲摘兩造訴辯意旨如次：
原告起訴意旨略謂︰一「按稅捐機關對於有關復查之申請，應於接到申請書後二個月
內復查決定，並作復查決定書，通知納稅義務人。」稅捐稽徵法第三十五條第四項定
有明文，即法律明文規定稅捐機關「應」於接到復查申請書後二個月內作成復查決定
，則該法定期間之遵守，乃稅捐機關之義務。是納稅義務人逾越復查或訴願之法定期
門，法律上則發生一定之失權效果。而稅捐機關逾越作成復查決定之法定期間，如仍
得就逾越部分之期間對納稅義務人加計行政救濟之利息，則首揭條文規定，豈非成為
具文，且無從對稅捐機關發生一定之拘束力。相較於納稅義務人逾越復查訴願法定期
間所生之失權效果，在法律上之價值判斷，有失衡平。二、次按行政法院於其八十六
年判字第四二七號判決復明白指出，稅捐稽徵法規定稅捐機關須在二個月內，對復查
案件做成決定，乃稅捐機關之義務，若稅捐機關超越法定二個月期間才做決定，則屬
於稅捐機關的過失，超越之期間不應再對納稅義務人加計利息，即行政法院明白承認
稅捐機關違反稅捐稽徵法第三十五條第四項之規定，乃發生稅捐機關不得就超越法定
期間後之期間，對納稅義務人加計利息之法律效果，尋繹其理由，應係關於作成復查
決定法定期間之違反，應屬稅捐機關之過失，不可歸責於納稅義務人，依民法給付遲
延之規定，納稅義務人並無遲延責任可言。如再就超越之期間對納稅義務人加計利息
，顯失公平。三、稅捐稽徵法第三十八條第二項固規定應加計利息之期間，係自原應
補繳稅款繳納期間屆滿次日起，至填發補繳稅款繳納通知書之日止。惟該條規定是否
寓有稅捐機關延遲作成復查決定之法定期間，不問其原因為何，均得依作成復查決定
之日，加計利息之立法意旨，顯非無疑。蓋如依被告復查決定之理由，豈非謂稅捐機
關對於復查之申請，得任意延宕，或懇而不決後，就其遲延之期間再責令納稅人承擔
利息之不利益。如此對人民權益保障顯屬不週，又豈是該條規定立法者之本意，或謂
稅捐機關由於案件繁瑣，未必對每個復查案件，均得以在法定期間內完成。惟此乃係
行政機關應否增加編制員額之問題，實與該條規定無涉。四、又納稅義務人對於核定
稅捐之處分不服，依法申請復查時，乃預期稅捐機關能依法做成復查決定（包括對於
法定期間之遵守），俟復查決定結果是否更正原稅捐之核定，再決定依法繳納稅款或
提起訴願。關於稅捐機關如不遵守法定期間，而將延遲多久始做成復查決定，本非所
能預見。況原核定繳納稅款通知書上，亦僅載稱如不服該核定，得於繳納期間屆滿翌
日起二十日申請復查，關於復查決定應補繳稅額時，利息將如何計算，亦付之闕如，
是被告稱納稅義務人得於申請復查時，先行繳納原應納稅額，以免日後加計利息乙節
，不惟與納稅義務人對於核定稅捐之處分為行政救濟程序時之預期及利害狀態不符，
亦非納稅義務人所能知悉。五、行政法院八十六年判字第四二七號判決雖係針對具體
個案所為之判決，然尚未經選為判例，固難謂對行政機關具有一般拘束力。惟觀之該
判決意旨，乃係對稅捐稽徵法第三十五條第四項之規定及違反該條規定之法律效果所
為解釋之法律意見，自非全無參酌之餘地。又再訴願決定對該判決意旨，究竟如何不
可採或與本件案例事實有何不同之情事，竟無任何批駁之理由。是依原告等所信，行
政法院乃行政救濟之終審機關，其對稅捐稽徵法第三十五條第四項之規定之上開法律
見解，應非誤解。為此狀請判決撤銷原處分及一再訴願決定等語。
被告答辯意旨略謂︰一、本案被繼承人王有川遺產稅原經台中市稅捐稽徵處核定應納
稅額為七、五○三、三○一元（繳納期限八十一年三月七日至八十一年五月六日止）
，原告等不服，歷經申請復查，訴願、再訴願後，經變更核定遺產稅為二、八○九、
○八五元，且已於八十六年二月確定在案。因原告等於行政救濟中已繳遺產稅四、二
四七、四五三元、利息五五九、○七○元，被告乃按行政救濟決定之應納稅額二、八
○九、○八五元，自原應繳納期間屆滿之次日（八十一年五月七日）起，至復查決定
（八十二年七月十六日）填發補繳稅款繳納通知書之日止，按原應繳納期間屆滿之日
郵政儲金匯業局一年期定期存款利率百分之八，按日加計利息二七二、一六九元（2,
809,085×8%×436\360）後，退還原告等溢繳之遺產稅一、四三八、三六八元（另加
計利息二八一、七四○元退還）及退還溢繳納之利息二八六、九○一元共計退還二、
○○七、○○九元。原告等不服，主張依大院八十六年度判字第四二七號判決意旨，
稅捐稽徵法規定稅捐稽徵機關須在二個月內，對復查案件做成決定，乃稅捐機關之義
務，若稅捐機關超越法定二個月期間才做決定，則屬於稅捐機關的過失，超越之期間
不應再對納稅義務人加計之利息。故本件被告加計行政救濟利息，應以二個月為限，
超過部分之利息二三五、二二八元（即227,169-2,809,085×8%÷360×60），應予撤
銷，申經復查結果，以原告等對於核定稅捐之處分不服，依法申請復查，並非毋庸繳
納原核定應納稅額，僅係得暫緩繳納，倘原告為免於復查決定核定應補繳稅額後仍須
加計利息，亦可於繳納期間屆滿前先行繳納，俟復查決定後如有應退稅額時，再依稅
捐稽徵法第三十八條第二項規定，按日加計利息退還。本件原告自原應繳納期間屆滿
之次日八十一年五月七日起，至被告八十二年七月十六日作成復查決定日止，並未繳
納應納稅額而申請復查，原核定依上開期間計算行政救濟加計利息二七二、一六九元
，並無不妥。至稅捐稽徵法第三十五條第四項規定係納稅義務人得逕行提起訴願之時
限，原告等援引上開規定計算行政救濟加計利息期間，顯係誤解，乃未准變更。原告
仍未甘服，案經訴願決定，除同意被告之論見外，並以本件遺產稅原應繳納期間自八
十一年三月七日起至同年五月六日止，原告等因申請復查，至八十二年八月二十日始
繳納半數之本稅及行政救濟加計利息，既經享有暫免繳納稅款之期間利益，基於公允
原則，理應負擔暫緩繳納稅款期間之利息，要不因復查法定決定期間而生影響。至稅
捐稽徵機關未於二個月內作成復查決定，依稅捐稽徵法第三十五條第五項規定，納稅
義務人得逕行提起訴願，已充分保障納稅義務人之權益，乃遞予維持，原告續表不服
，訴經再訴願決定，除肯定訴願之決定外，再以稅捐稽徵法第三十五條第四項因規定
稅捐稽徵機關應於接到復查申請書後二個月內為復查決定，並作成決定書，惟此係訓
示規定，稅捐稽徵機關於期間內作成決定，依同條第五項規定，納稅義務人僅得逕行
提起訴願，期間屆滿後作成之復查決定仍有效力，亦應加計利息。原告未繳納稅款而
申請復查，在被告八十二年七月十六日作成復查決定前，就應納稅額享有相當於利息
之利益，則被告依行政救濟確定後之核定應納稅額，自原應繳納期間屆滿之次日起，
至被告八十二年七月十六日作成復查決定日止，計算行政救濟加計利息，並無違誤，
是原處分及原決定均應予以維持。至所舉大院八十六年度判字第四二七號判決，並未
著為判例，本無拘束力，且其所持見解，業經其後大院八十六年度判字第二四五三號
及八十七年度判字第一四二○號判決所不採，而並予指駁。二、查稅捐稽徵法第三十
五條第四項雖已規定稅捐稽徵機關對復查之申請，應於接到申請書後二個月內復查決
定，並作成決定書，通知納稅義務人。惟同條第五項亦規定前項期間屆滿後稅捐稽徵
機關仍未作成決定者，納稅義務人得逕行提起訴願以資救濟，本件原告既因申請復查
而享有暫免繳納稅款之期間利益，則基於公平原則，自應負擔緩繳期間之利息，要不
因復查決定期間而生影響，是以縱復查決定略有延滯，並未影響原告之權益，且符合
稅捐稽徵法第三十五條第四項、第五項及三十八條第二項、第三項加計利息之旨意，
又加計利息既為法所明文，原告自不能以不知情而主張豁免此項負擔，從而被告於復
查決定後十日內填發補繳稅款繳納通知書，通知原告繳納，並自該項補繳稅款原繳納
期限屆滿之次日（八十一年五月七日）起至填發補繳稅款繳納通知書之日（八十二年
七月十六日）止，按補繳稅款依原應繳納稅款期間屆滿日之郵政儲金匯業局一年期定
期存款利率按日加計利息，審諸上開規定並無不合，至其餘主張業履經訴願、再訴願
決定論駁甚詳，原告仍再執前詞指摘原處分不當，委無足採。三、基上論結：原處分
及所為復查決定並無違誤，請判決駁回原告之訴等語。
　　理  由
按「經依復查、訴願或行政訴訟程序終結決定或判決、應補繳稅款者，稅捐稽徵機關
應於復查決定，或接到訴願決定書，或行政法院判決書正本後十日內，填發補繳稅款
繳納通知書，通知納稅義務人繳納：並自該項補繳稅款原應繳納期間屆滿之次日起，
至填發補繳稅款繳納通知書之日止，按補繳稅額，依原應繳納稅款期間屆滿之日郵政
儲金匯業局之一年期定期存款利率，按日加計利息，一併徵收。」為行為時稅捐稽徵
法第三十八條第三項所規定。又「納稅義務人未繳納稅款而申請復查，稅捐稽徵機關
於復查決定通知納稅義務人時，應就復查決定之應納稅額，依本法第三十八條第三項
後段規定加計利息填發繳款書，一併通知納稅義務人繳納。」復為同法施行細則第十
二條所規定。查本件原告之被繼承人王有川遺產稅，歷經原告申請復查及提起訴願、
再訴願後，經被告重為復查決定，變更核定遺產稅為二、八○九、○八五元，且已於
八十六年二月確定在案。因原告等於行政救濟中已繳遺產稅四、二四七、四五三元、
利息五五九、○七○元，被告乃按行政救濟決定之應納稅額二、八○九、○八五元，
自原應繳納期間屆滿之次日（八十一年五月七日）起，至復查決定（八十二年七月十
六日）填發補繳稅款繳納通知書之日止，按原應繳納期間屆滿之日郵政儲金匯業局一
年期定期存款利率百分之八，按日加計利息二七二、一六九元（2,809,085×8%×436
\360）後，退還原告等溢繳之遺產稅一、四三八、三六八元（另加計利息二八一、七
四○元退還）及退還溢繳納之利息二八六、九○一元共計退還二、○○七、○○九元
。原告等以依稅捐稽徵法第三十五條第四項規定及本院八十六年度判字第四二七號判
決意旨，稅捐稽徵機關對申請復查之案件，超過二個月法定期間作成復查決定，屬於
稅捐稽徵機關之過失，超過之期間不應對納稅義務人加計利息，是被告逾越二個月法
定期間之行政救濟加計利息二三五、二二八元，應再予核退云云，申經復查結果，以
本件經原告丁○○○循序提起行政救濟後，變更核定應納遺產稅為二、八○九、○八
五元確定，原核定乃按應補繳稅款，自該項補繳稅款原應繳納期間屆滿之次日八十一
年五月七日起，至八十二年七月十六日作成復查決定書填發補繳稅款繳納通知書之日
止，按原應繳納期間屆滿之日，郵政儲金匯業局之一年期定期存款利率百分之八，計
算行政救濟加計利息為二七二、一六九元。至所稱行政救濟加計利息日數應以二個月
期間計算一節，按納稅義務人對於核定稅捐之處分如有不服，依法申請復查，並非毋
庸繳納原核定應納稅額，僅係得暫緩繳納，倘原告等為免於復查決定核定應補繳稅額
後仍須加計利息，亦可以繳納期間屆滿前先行繳納，俟復查決定後如有應退稅額時，
再依稅捐稽徵法第三十八條第二項規定，按日加計利息退還。本件原告等自原應繳納
期間屆滿之次日八十一年五月七日起，至被告八十二年七月十六日作成復查決定日止
，並未繳納應納稅額而申請復查，原核定依行政救濟確定應納稅額二、八○九、○八
五元，依上開期間計算行政救濟加計利息二七二、一六九元，並無不妥。至稅捐稽徵
法第三十五條第四項規定係納稅義務人得逕行提起訴願之時限，至原告援引上開規定
作為稽徵機關應於接到復查申請書之日起作成復查決定之二個月期限作為計算行政救
濟加計利息期間，顯係誤解，乃未准變更。原告等不服，循序提起行政訴訟，而為如
前揭事實欄所載之主張。惟查原告等因申請復查至八十二年八月二十日始繳納半數之
本稅及行政救濟加計利息。被告依行為時稅捐稽徵法第三十九條第一項規定，暫免移
送法院執行其應納稅捐，即因原告申請復查而得享有暫免繳納稅款之利益，基於公允
原則，首揭同法第三十八條乃規定凡經行政救濟後，其應退或應補之稅款均應加計利
息，是被告就被繼承人王有川遺產稅案之復查，雖於收件後延長達一年一個月之久始
作成復查決定，惟原告並未依同法第三十五條第五項規定逕提訴願，自難謂對其有何
不利益：又被告未於二個月內作成復查決定，僅生納稅義務人得逕行提起訴願之效果
而已，並非不可計息，況依行為時稅捐稽徵法第三十九條第一項規定申請復查者暫緩
移送法院強制執行，原告既因申請復查享有暫免繳納稅款之利益，基於公允原則，自
應於行政救濟程序中加計利息。而稅捐稽徵法第三十五條所定復查決定期間，係訓示
規定，與利息之計算無關，納稅義務人對於核定應納稅額之稅捐，本即應於原訂期限
內完納，不因申請復查而異，且期間屆滿後作成之復查決定仍有效力，依首揭規定亦
應加計利息。至本院八十六年度判字第四二七號判決，尚未著為判例，自無拘束本件
之效力，併予明。綜上所述，本件原處分就原告應納之遺產稅額，加計行政救濟利
息二七二、一六九元，於法並無違誤，一再訴願決定，遞予維持，俱無不合。原告起
訴意旨，難謂有理由，應予駁回。
據上論結，本件原告之訴為無理由，爰依行政訴訟法第二十六條後段，判決如主文。
中    華    民    國     八十八      年     十一     月      十九       日
                    行 政 法 院 第 五 庭
                                審 判 長 評  事      廖  政  雄
                                         評  事      趙  永  康
                                         評  事      沈  水  元
                                         評  事      林  清  祥
                                         評  事      姜  仁  脩
右  正  本  證  明  與  原  本  無  異
                                         法院書記官  陳  佩  玲
中    華    民    國     八十八      年     十一     月      二十       日
